臺灣彰化地方法院民事判決　九十三年度訴字第八九六號
原　　　告　　　乙○　　　住彰.
原　　　告　　　丁○○　　住同.
兼右二人
共同訴訟代理人　丙○○　　住同.
被　　　告　　　甲○　　　住彰.
右當事人間請求租佃爭議事件，本院於中華民國九十四年四月六
日言詞辯論終結，判決如下：
　　主　文
原告之訴駁回。
　　事實及理由
一、按租佃爭議事件非經調解、調處，不得起訴，耕地三七五減
　　租條例第二十六條第二項前段定有明文。本件兩造間之租佃
　　爭議事件，業經彰化縣大村鄉公所、彰化縣政府耕地租佃委
　　員會依法調解、調處，因調處不成立，而由彰化縣政府耕地
　　租佃委員會移送本院，此有彰化縣大村鄉公所調解程序筆錄
　　、彰化縣政府耕地租佃委員會調處程序筆錄在卷可稽，是原
　　告之起訴程序，尚無不合，先予敘明。
二、原告起訴主張：坐落彰化縣大村鄉○○段一一七七地號、田
　　、面積○．五○七八○一公頃土地，係原告等所共有；系爭
　　土地與被告訂有耕地三七五租約，其租賃期限於九十一年十
　　二月三十一日屆滿，原告於期限屆滿前便通知被告不再出租
　　；且依民法第四百五十條規定：「租賃定有期限者，其租賃
　　關係，於期限屆滿時消滅。」，故系爭租賃契約亦因期限屆
　　滿而消滅。詎大村鄉公所竟未經原告同意擅自製作系爭土地
　　續租之租約書予被告，其租期至九十七年十二月三十一日止
　　，有違民法第一百五十三條之規定，自不生效力。故兩造間
　　就系爭土地之租賃契約之法律關係自不存在，被告主張其租
　　賃關係存在，拒不交還土地，原告即有確認判決之法律上利
　　益，因此提起本訴自屬合法。兩造間之租賃關係既已不存在
　　，被告占有系爭土地，即屬無權占有，為此原告依民法第七
　　百六十七條規定，訴請被告拆除系爭土地上之農作物，並將
　　土地交還原告，自非無理由。又大村鄉公所依據耕地三七五
　　減租條例第二十條及台灣省耕地租約登記辦法第七條規定擅
　　自製作系爭土地之私有耕地租約書予被告，有違契約自由之
　　原則及違背憲法第十五條、第二十三條保障人民財產權、自
　　由權之規定，應認違憲而無效。再依耕地三七五減租條例第
　　十九條第三項規定：「出租人收回耕地時，準用第十七條第
　　二項規定補償承租人。」業經大法官會議第五八○號解釋為
　　違憲，因此原告不再出租系爭土地，請求被告交還土地，應
　　無補償被告之義務，故被告請求每分地原告應補償新台幣（
　　下同）五十萬元云云，顯乏所據。另被告現為鉅富，於大葉
　　大學附近興建百棟房屋出租學生，租金年收入五、六百萬元
　　，猶比原告富裕，並非原告收回耕地致其不能生活等語，並
　　聲明：(一)確認原告與被告就坐落彰化縣大村鄉○○段一一七
　　七地號、田、面積○‧五○七八○一公頃土地所訂私有耕地
　　租賃契約之法律關係不存在。(二)被告應將上開土地之地上農
　　作物拆除，將土地交還原告。
三、被告則以：被告於租期屆滿，即按規定向大村鄉公所申請續
　　租，原告並未申請收回自耕，而由大村鄉公所審查結果核定
　　准予續訂租約六年，租期至九十七年十二月三十一日止，彰
　　化縣政府亦同意備查。因此，系爭土地之耕地三七五租約仍
　　有效存在，原告擅自主張不願續約請求收回自耕，應認違背
　　法律程序而無效。再本件租約之出租人有原告等三人，其權
　　利之行使應共同為之，原告向大村鄉公所申請調解時，僅原
　　告丙○○一人，原告乙○、丁○○並未提出申請，故其申請
　　不合規定，雖然大村鄉公所通知調解時，以原告三人為申請
　　人，但依法仍不合，且彰化縣政府調解筆錄申請人亦僅為丙
　　○○一人。本件原告違背耕地三七五減租條例第十七條、第
　　十九條、第二十條及台灣省耕地租約登記辦法第七條之規定
　　，且及以「業佃雙方補償金額發生爭議」為理由，並非主張
　　期限屆滿或終止租約收回自耕，此等調解不成立，並非在法
　　院之審判範圍內。另被告僅有一間房子及少許路地、建地與
　　一分多之農地而已，並無鉅額租金收入等語。並聲明：駁回
　　原告之訴。
四、兩告不爭執之事項：
　(一)被告向原告承租其所有系爭土地，並依耕地三七五減租條例
　　，簽訂台灣省彰化縣大福字第一○六號私有耕地租約書。
　(二)兩造間耕地租賃契約於九十一年十二月三十一日租賃期限屆
　　滿後，經被告表示願意繼續承租，彰化縣大村鄉公所已核定
　　續訂耕地租賃契約，租賃期限至九十七年十二月三十一日止
　　。
五、得心證之理由：
　(一)被告抗辯原告向大村鄉公所申請調解時，僅原告丙○○一人
　　提出申請，故其申請調解、調處均於法不合云云。惟查：依
　　卷附之彰化縣大村鄉耕地租佃委員會報到單及大村鄉公所耕
　　地租佃委員調解程序筆錄上，原告方面固均僅由原告丙○○
　　一人報到、簽名，然原告於大村鄉公所調解時，已提出原告
　　乙○、丁○○之委託書附於調解筆錄內可稽，可見原告丙○
　　○係有權代理其餘原告進行耕地租佃之調解及調處，不因報
　　到單或調解程序筆錄內未記載原告賴仁寬代理其餘原告之意
　　旨，而影響其效力，故被告此部分抗辯，應無足取。
　(二)被告又抗辯本件原告係以「業佃雙方補償金額發生爭議」為
　　由，並非主張期限屆滿或終止租約收回自耕，此等調解不成
　　立，並非在法院之審判範圍內乙節：查本件系爭耕地租約，
    確因到期，被告申請續訂租約，惟原告不同意，雙方始為解
    決此爭議，而提出由原告補償被告之方法來作解決，然兩造
    因補償金額差距過大，因此無法達成協議，此觀卷附之有關
    調解、調處資料之記載自明。故原告本即對系爭耕地租約存
    續或終止有異議，自屬租佃爭議之內容，彰化縣政府於調處
    不成立後，移由本院審理，於法尚無不合；因此，被告此部
    分抗辯，亦無足採。
　(三)原告主張：兩造間耕地租賃契約於九十一年十二月三十一日
　　租賃期限屆滿後，向被告聲明不願續訂耕地租賃契約，彰化
　　縣大村鄉公所未經原告同意，擅自核定續訂耕地租契約，租
　　賃期限至九十七年十二月三十一日，顯然違反民法第一百五
　　十三條規定，自不生效力；又耕地三七五減租條例第十九條
　　、第二十條規定，違反憲法第十五條、第二十三條之規定，
　　彰化縣大村鄉公所依上開規定，逕行核定續訂耕地租賃契約
　　，應屬無效等語，則為被告所否認，並以前詞置辯。茲將兩
　　造爭點分述如下：
　  耕地三七五減租條例第十九條、第二十條規定是否違憲：
　　  按耕地三七五減租條例第十九條第一項第一款之規定，為
　  　實現憲法第一百四十三條第四項扶植自耕農之意旨所必要
    　，惟另依憲法第一百四十六條及憲法增修條文第十條第一
　　　項發展農業工業化及現代化之意旨，所謂出租人之自任耕
　　　作，不以人力親自實施耕作為限，為農業科技化及企業化
　　　經營之自行耕作或委託代耕者亦屬之。耕地三七五減租條
　　　例第十九條第一項第二款規定出租人於所有收益足以維持
　　　一家生活者不得收回自耕，使租約變相無限期延長，惟立
　　　法機關嗣於七十二年十二月二十三日增訂之第二項，規定
  　　為擴大家庭農場經營規模得收回與其自耕地同一或鄰近地
　　　段內之耕地自耕，已放寬對於出租人財產權之限制。同條
　　　項第三款規定，如出租人收回耕地，承租人將失其家庭生
　　　活依據者，亦不得收回耕地，係為貫徹憲法第一百五十三
  　　條第一項保護農民政策之必要手段；且如出租人亦不能維
　　　持其一家生活，尚得申請耕地租佃委員會調處，以兼顧出
　　　租人與承租人之實際需要。衡諸憲法第一百四十三條第四
　  　項扶植自耕農、第一百四十六條與憲法增修條文第十條第
  　  一項發展農業工業化及現代化，以及憲法第一百五十三條
      第一項改善生活之意旨，上開三款限制耕地出租人收回耕
　　　地之規定，對於耕地所有權之限制，尚屬必要，與憲法第
　　　二十三條比例原則及第十五條保障人民財產權規定之意旨
　　　要無不符。又耕地三七五減租條例第二十條規定租約屆滿
  　　時，除法定收回耕地事由外，承租人如有續約意願，出租
　　　人即有續約義務，為出租人依法不得收回耕地時，保障承
  　　租人續約權利之規定，並未於不得收回耕地之諸種事由之
　　　外，另行增加耕地出租人不必要之負擔，與憲法第二十三
　　　條規定之比例原則及第十五條保障財產權之規定尚無不符
　　　，業經司法院大法官會議九十三年七月九日釋字第五八○
　　　號解釋，闡釋綦詳，足見耕地三七五減租條例第十九條、
  　　第二十條之規定，並未違反憲法第十五條、第二十三條之
　　　規定至明。因此，原告主張：耕地三七五減租條例第十九
　　　條、第二十條規定，違反憲法第十五條、第二十三條之規
  　　定等語，自難採取。
    兩造間就系爭土地之耕地租賃關係已否消滅：
　　　按耕地租約於租期屆滿時，除出租人依耕地三七五減租條
　　　例收回自耕外，如承租人願繼續承租者，應續訂租約，同
　　　條例第二十條定有明文。故租約期滿時，承租人如有請求
　　　續租之事實，縱為出租人所拒絕，租賃關係亦不因租期屆
　　　滿而當然消滅。又耕地租約期滿，若因出租人收回耕地，
　　　致承租人失其家庭生活依據者，出租人不得收回自耕；惟
　　　出租人若亦不能維持其一家生活時，得申請鄉（鎮、市、
　　　區）公所耕地租佃委員會予以調處，同條例第十九條第一
　　　項第三款、第四項亦有明定；依司法院大法官會議釋字第
　　　一二八號解釋，行政機關就耕地三七五減租條例第十九條
　　　所為耕地准否收回自耕之核定與調處，出租人、承租人如
　　　有不服，應循行政訟爭程序請求救濟。故租期屆滿，如承
　　　租人願繼續承租，在出租人依耕地三七五減租條例第十九
　　　條第一項規定申請收回自耕，並經該管行政機關核准前，
　　　其耕地租賃關係，尚難謂為已消滅。經查，兩造間耕地租
　　　賃契約於九十一年十二月三十一日租賃期限屆滿後，經被
　　　告表示願意繼續承租後，彰化縣大村鄉公所已核定續訂耕
　　　地租賃契約，租賃期限至九十七年十二月三十一日等情，
　　　既為兩造所不爭執，按諸前揭說明，原告對於彰化縣大村
　　　鄉所核定續訂耕地租賃契約之行政處（依法核定，已生效
　　　力），縱有不服，亦應循行政訟爭程序請求救濟，在彰化
　　　縣大村鄉公所撤銷原行政處分，核准原告收回自耕前，兩
　　　造間就系爭土地之耕地租賃關係即未消滅。是以原告主張
　　　：彰化縣大村鄉公所未經原告同意，擅自核定續訂耕地租
　　　賃契約，顯然違反民法第一百五十三條規定，自不生效力
　　　等語，並不可採。
　  綜上所述，耕地三七五減租條例第十九條、第二十條規定
　　  ，既為現行有效之法律，且經本院審認並無違憲之虞，自
　　  不得逕行拒絕適用。又兩造間耕地租賃契約之租賃期限屆
　　  滿後，被告已表示欲繼續承租，並經彰化縣大村鄉公所核
　　  定續訂耕地租賃契約，租賃期限至九十七年十二月三十一
　　  日，依耕地三七五減租條例第十九條、第二十條規定，應
　　  認為兩造間就系爭土地仍有耕地租賃關係存在，被告繼續
　　  占用耕作系爭土地，係屬有權占有。原告主張；兩造間就
　　  系爭土地之耕地租賃關係，因租賃期限屆滿，已不存在，
　　  被告占用系爭土地，屬無權占有等語，不能採取。
　  至原告稱被告現為鉅富，在大葉大學附近興建百棟房屋出
      租予學生，租金年收入五、六百萬元，並非原告收回耕地
　　　，致其不能生活云云。惟此為被告所否認，且此與卷附之
　　　財政部台灣省中區國稅局彰化分局九十四年三月三日中區
　　　國稅彰縣二字第○九四○○○六六八一號函所附之被告年
　　　所得二千八百元及彰化縣稅捐稽徵處九十四年三月二十二
　　　日彰稅服密字第○九四○○二一五八七號函所附之被告歸
　　　戶財產查詢清單之記載不合。況被告業已表示願意繼續承
　　　租，出租人自應就其收回系爭耕地不影響被告之家庭生活
　　　依據之情事負舉證責任，始符合出租人收回系爭耕地之要
　　　件，惟原告既未舉證以實其說，自難為原告有利之認定。
六、從而，原告基於租賃物返還請求權、所有權人物上請求權之
　　法律關係，請求確認兩造間就系爭土地之耕地租賃關係不存
　　在，以及被告應將系爭土地交還原告，均無理由，應予駁回
　　。
七、本件係由彰化縣政府耕地租佃委員會移送本院，依耕地三七
　　五減租條例第二十六條第一項規定，免收裁判費用，且兩造
　　於
　　本件訴訟程序亦未曾支出其他訴訟費用，是本件自無庸另為
　　訴訟費用負擔之裁判，附此敘明。
中　　華　　民　　國　九十四年　四 　月　二十七　　日
　　　　　　　　　　　　　　民事第二庭
　　　　　　　　　　　　　　　法　官　何志通
以上正本係照原本作成。
如對判決上訴，應於判決送達後二十日內向本院提出上訴狀。
中　　華　　民　　國　九十四年　四 　月　 二十七 　日
　　　　　　　　　　　　　　　書記官　蘇美苓
